最高法院刑事判決　　　　　　　　　 111年度台上字第2226號
上　訴　人　黃瑞月


上列上訴人因違反個人資料保護法案件，不服臺灣高等法院中華
民國110 年12月14日第二審判決（110 年度上訴字第3110號，起
訴案號：臺灣士林地方檢察署108 年度偵續緝字第5 號），提起
上訴，本院判決如下：
    主  文
上訴駁回。
    理  由
一、按刑事訴訟法第377 條規定，上訴於第三審法院，非以判決
    違背法令為理由，不得為之。是提起第三審上訴，應以原判
    決違背法令為理由，係屬法定要件。如果上訴理由書狀並未
    依據卷內訴訟資料，具體指摘原判決不適用何種法則或如何
    適用不當，或所指摘原判決違法情事，顯與法律規定得為第
    三審上訴理由之違法情形，不相適合時，均應認其上訴為違
    背法律上之程式，予以駁回。
二、本件經原審審理結果，認為上訴人黃瑞月有原判決事實欄所
    載之犯行，因而維持第一審依想像競合犯之例從一重論處上
    訴人犯個人資料保護法第41條之非法利用個人資料罪刑（處
    有期徒刑3 月）之判決，駁回上訴人之第二審上訴。已詳述
    認定犯罪事實所憑之證據及其認定之理由。從形式上觀察，
    並無足以影響判決結果之違法情形存在。
三、個人資料保護法第5 條明文規定：個人資料之蒐集、處理或
    利用，應尊重當事人之權益，依誠實及信用方法為之，不得
    逾越特定目的之必要範圍，並應與蒐集之目的具有正當合理
    之關聯。又非公務機關對個人資料之利用，除第6 條第1 項
    所規定資料外，應於蒐集之特定目的必要範圍內為之，除非
    有第20條第1 項但書所定例外狀況，方得為特定目的外之利
    用，亦為同法第20條第1 項前段規定。意圖損害他人之利益
    ，而違反第20條第1 項規定，足生損害於他人者，構成同法
    第41條之非法利用個人資料罪。又上開第5 條、第20條所稱
    之特定目的「必要」範圍內之利用，其內涵實指憲法第23條
    指示之比例原則。司法院解釋多次援引本條為比例原則之依
    據，揭示其衍生權包括合適性原則、必要性原則及狹義比例
    原則（即過量禁止原則），據此，對於上開規定所稱「有無
    逾越特定目的必要範圍」之判斷，自應審查被告目的是否有
    正當性、基於正當性目的而利用個人資料之手段是否適當、
    是否是在所有可能達成目的之方法中盡可能選擇對告訴人最
    少侵害之手段、因此對個人造成之損害是否與其手段不成比
    例等情。而關於個人資料之利用是否屬合目的之必要範圍，
    其證明力之判斷與事實之認定，俱屬事實審法院得依職權判
    斷之事項，倘其判斷未違背客觀存在之經驗法則或論理法則
    ，即難任憑己意，指摘為違法，而據為第三審上訴之適法理
    由。
㈠、原判決依憑上訴人之部分自白、證人即告訴人張世凱之證言
    、扣案之傳單11幀及相關金融機構之資金往來明細、借款憑
    證等證據資料之調查所得暨綜合全辯論意旨，認定上訴人前
    因借款予其妹婿即告訴人，衍生債務糾紛，而對告訴人心存
    怨懟，意圖損害告訴人之利益，基於濫用個人資料等之犯意
    ，於民國107 年6 月16日至17日間某時，接續在新北市汐止
    區、臺北市南港區等處之里佈告欄，張貼「住○○路00號00
    樓、籍○○路0 段00號0 樓、屋主兒張世凱、媳黃美玲、忘
    恩負義、惡質倒債、悲痛的二姊」之傳單11張（下稱系爭傳
    單），使不特定多數人得以觀覽，以此公開告訴人之姓名、
    婚姻、聯絡方式及財務情況等個人資料，足生損害於告訴人
    之事實，併於其理由欄貳、一、㈡、㈢敘明：上訴人因告訴
    人為其妹婿，且曾借款予告訴人，而獲悉告訴人之姓名、婚
    姻、聯絡方式及財務情況等資料，係屬個人資料保護法第 2
    條第1 款規範之個人資料；上訴人因不滿告訴人積欠債務未
    還，逕在多處里佈告欄張貼系爭傳單，揭露告訴人之上開個
    人資料，係為發洩不滿情緒，意在貶損告訴人之人格尊嚴及
    社會評價，已生損害於告訴人利益（隱私及人格名譽），其
    利用個人資料，與個人資料保護法第5 條規定之合理必要範
    圍，以及第20條第1 項但書各款之免責事由均不相符之理由
    （見原判決第4 至6 頁）。所為論斷說明，俱不違背經驗法
    則及論理法則，亦無適用法則不當之違誤。上訴意旨略謂：
    告訴人偽證且所言並無證據佐證；原判決採證違背經驗法則
    及論理法則；上訴人張貼系爭傳單係為防止他人權益之重大
    危害，有個人資料保護法第20條第1 項但書第4 款之適用；
    原判決採證違法等語。無非就原審採證認事職權之適法行使
    ，及原判決明白論斷之事項，徒憑己見，任意指摘，自非適
    法之第三審上訴理由。
㈡、原審以本件事實業臻明確，且上訴人於原審聲請傳喚陳玲芳
    、林秀雲到庭作證，待證事實或為上訴人平日之為人，或為
    上訴人長姊匯款之情，核與本件犯罪成立與否之判斷無涉，
    自無調查之必要，因而未依上訴人之聲請傳訊為無益的調查
    ，已於理由欄貳、一、㈥詳予敘明如何不准之理由，自無上
    訴意旨所指應於審判期日調查之證據未予調查之違法。此部
    分上訴意旨，顯非適法之第三審上訴理由。
四、以上之上訴意旨，核與法律規定得為第三審上訴理由之違法
    情形不相適合。依上說明，應認其此部分上訴為違背法律上
    之程式，予以駁回。上開得上訴第三審部分之上訴，既因不
    合法而從程序上予以駁回，則與之有裁判上一罪關係之公然
    侮辱、加重誹謗部分，核屬刑事訴訟法第376 條第1 項第 1
    款不得上訴第三審法院之罪，且未合於同條項但書例外得上
    訴第三審之要件，自無從為實體上審判，應併從程序上駁回
    。
據上論結，應依刑事訴訟法第395條前段，判決如主文。
中    華    民    國   111    年    4     月    28    日
                  刑事第二庭審判長法  官  林  勤  純  
                                  法  官  莊  松  泉  
                                  法  官  李  釱  任  
                                  法  官  吳  秋  宏  
                                  法  官  王  梅  英  
本件正本證明與原本無異
                                  書記官
中    華    民    國   111    年    5     月    3     日